【裁判字號】    89,上易,1265
【裁判日期】    890504
【裁判案由】    詐欺
【裁判全文】
臺灣高等法院刑事判決                          八十九年度上易字第一二六五號
    上  訴  人
    即  被  告   甲○○
    選任辯護人   郭振茂
                 陳水亮
右上訴人因詐欺案件，不服臺灣台北地方法院八十八年度易字第三○一一號，中華民
國八十九年一月二十七日第一審判決（起訴案號：臺灣台北地方法院檢察署八十八年
度偵字第六○三四號）提起上訴，本院判決如左：
    主  文
原判決撤銷。
甲○○無罪。
    理  由
一、公訴意旨略以：甲○○知乙○○有意投資，而於民國八十七年三月間介紹乙○○
    與寶巧利企業公司任職之楊連生認識，商討在上海之共同投資事業。詎甲○○竟
    意圖為自己不法之所有，趁楊連生出國，乙○○無從與之聯絡投資事宜之際，於
    民國八十七年四月二十二日，在台北市○○路，向乙○○佯稱其欲赴上海先行準
    備前開共同投資事宜，惟需先由乙○○出資新台幣（下同）五十萬元，嗣後再由
    股金中扣除，乙○○不疑有他，乃於同年月二十八日先行交付十萬元予甲○○。
    嗣甲○○於得款後旋即逃匿，避不見面，乙○○始知受騙。案經乙○○告訴偵辦
    ，因認被告甲○○係犯刑法第三百三十九條第一項之詐欺罪嫌。
二、本件公訴人認被告甲○○有前開詐欺犯嫌，無非以告訴人乙○○之指訴及證人楊
    連生證稱被告未交付該十萬元予伊為依據，然查告訴人之告訴，以使被告受刑事
    訴追為目的，是其陳述是否與事實相符，仍應調查其他證據以資審認。又告訴人
    之指陳，難免故予誇大，其陳述須具真實性，否則仍不得予以採信（最高法院五
    十二年度台上字第一三○○號判例及七十四年度台上字第一五九九號判例參照）
    。訊據被告甲○○矢口否認有何詐欺行為，辯稱：本件係友誼借貸，係爭十萬元
    為伊向告訴人乙○○所借款項，伊雖然介紹告訴人與楊連生認識，但楊連生是在
    大陸經營物業，伊是在大陸作女性內衣，伊從未說過該款項（十萬元）係供楊連
    生在大陸所營事業之出資，本件純屬民事借貸關係等語。經查告訴人雖指被告甲
    ○○利用知悉告訴人有意投資楊連生於大陸上海地區經營事業之機會，向告訴人
    佯稱需要告訴人先行出資五十萬元，嗣後再由告訴人應付合資股金中扣除，致告
    訴人不疑有他，籌措十萬元交付被告云云，惟其於原審訊問時就辯護人郭律師質
    問：「請問證人吳疏譚與告訴人聯絡過幾次？」，答稱：「借錢前與吳男聯絡過
    一次。」（參原審卷第七四頁），則告訴人與被告間就上開十萬元之收受究係被
    告所辯借貸關係或係如告訴人所指被告假投資之名，向告訴人詐財，即非無疑。
    再，證人楊連生於原審結證稱：「最早於邱女介紹洪女在我南京東路三段三四六
    號九樓公司認識，即邱女向洪女借錢之前。．．．借錢之前未討論投資之事，借
    錢之後有討論到投資。．．．」（參原審卷第七○頁反面）及「我於去年（八七
    ）四月底五月初，有與洪女聯絡。洪女說：『被告是你女朋友向我借錢未還』．
    ．．」等語（參原審卷第七一頁反面），查證人楊連生與告訴人間並無嫌隙，此
    由其等事後曾洽談合作投資事宜及為此曾同赴大陸瞭解投資標的情形可證，證人
    楊連生無偏袒一方之必要，其證述應為真實，堪予採信，故被告上開借款辯解應
    屬可信。況本院依被告之請求對到庭之證人謝正方及邱玉琴二人訊問，渠二人均
    證稱其等因與被告分租同一辦公室，在公司曾多次接到乙○○之電話，乙○○只
    提到被告向她借十萬元，未曾提及其被騙之事（本院八十九年四月二十七日審判
    筆錄），證人邱玉琴並結證稱：「．．．而且被告向乙○○借十萬元之借據也是
    我幫被告寄給乙○○的。」（同上本院審判筆錄），足認告訴人之前開指訴，核
    與事實不符，自難採信，再本案被告有簽立借據及本票各一紙交與告訴人，亦為
    告訴人所不否認，故被告所辯借貸關係應屬事實，本件應屬民事金錢消費借貸糾
    紛甚明。原審另以證人吳疏譚之證言作為認定被告有詐欺犯行之證據，然證人吳
    疏譚之證述係其聽告訴人於電話中提及，已屬傳聞證據，依法已難採信，況證人
    於原審同一訊問期日先後證稱：「．．．電話中提到有關洪女（即告訴人乙○○
    ）生意上投資，邱女（即被告甲○○）向洪女拿這個錢。問我知道此事是否？我
    不知此事。．．．」（參原審卷第七二頁）、「．．．電話中邱女有提到借錢，
    我也提到邱女應給洪女保證。」及「告訴人查證被告信用，但非找我作保證。」
    等情（參原審卷第七三頁），其證言亦未曾對告訴人指訴被告有假借投資詐騙十
    萬元之情形有所證明，原審以此作為被告構成犯罪之證據，尚有未洽。再原審復
    以證人鄭文鴻證言：「乙○○與我是朋友，她於八十七年四、五月間說，楊連生
    在上海東華大廈有投資，項目為經理人培訓及花藝。」（參原審卷第一○一頁）
    ，認被告自告訴人取得系爭款項前，楊連生與告訴人間即已談及合作事宜，因認
    楊連生於原審之前開證言係迴護被告之詞，難以採信，惟證人鄭文鴻之證言僅概
    括提及「於八十七年四、五月間」，實無從據以判斷其聽聞告訴人與楊連生投資
    之事，係在被告自告訴人取得系爭款項八十七年四月二十八日之前或之後，且其
    證言亦未提及被告施用詐術取得系爭十萬元，況此證詞亦係其聽自告訴人處，為
    傳聞證據，依法不得採信，原審據以認定被告收受系爭十萬元之前，楊連生與告
    訴人間即已談及合作事宜，並因而認證人楊連生在原審之前開證言不足採信，亦
    有未當。故證人鄭文鴻之證言仍無法作為認定被告有公訴人所指詐欺犯行之證據
    。綜上所述，本件確屬民事借貸糾紛甚明，被告甲○○並無公訴人所訴之詐欺罪
    嫌，此外復查無其他積極證據足以證明被告犯罪，原審未予詳查，遽論被告罪責
    ，自有未洽，上訴人即被告甲○○上訴否認犯罪，自為有理由，應由本院將原判
    決撤銷改判，而諭知被告無罪之判決，以免冤抑。
據上論斷，應依刑事訴訟法第三百六十九條第一項前段、第三百六十四條、第三百零
一條第一項，判決如主文。
本案經檢察官鄭龍照到庭執行職務。
中      華      民      國    八十九    年      五      月      四      日
                              臺灣高等法院刑事第十庭
                                  審判長法  官  蔡  長  溪
                                        法  官  楊  貴  志
                                        法  官  溫  耀  源
右正本證明與原本無異。
不得上訴。
                                        書記官  陳  明  琴
中      華      民      國    八十九    年      五      月      五      日


司法院資訊處製作；財團法人民間司法改革基金會備份。
